臺灣高等法院刑事判決　　　　　　　　96年度上訴字第2580號
上　訴　人　臺灣基隆地方法院檢察署檢察官
被　　　告　甲○○
上列上訴人因被告違反毒品危害防制條例案件，不服臺灣基隆地
方法院九十六年度訴字第七九號，中華民國九十六年四月二十七
日第一審判決（起訴案號：臺灣基隆地方法院檢察署九十五年度
毒偵字第二二九五號），提起上訴，本院判決如下：
    主  文
原判決撤銷。
甲○○施用第一級毒品，累犯，處有期徒刑捌月，減為有期徒刑
肆月，如易科罰金，以新臺幣壹仟元折算壹日。
扣案含第一級毒品海洛因殘渣袋壹個沒收，其內第一級毒品海洛
因殘渣（微量無法秤重）並銷燬之。
    事  實
一、甲○○前於民國九十三年間因施用第一、二級毒品案件，經
    臺灣基隆地方法院以九十三年度毒聲字第四七八號裁定送勒
    戒處所執行觀察、勒戒後，認無繼續施用毒品之傾向，經臺
    灣基隆地方法院檢察署檢察官於九十四年三月三日以九十四
    年度毒偵緝字第二四號、九十四年度毒偵字第四七０號不起
    訴處分，其觀察勒戒執行完畢釋放未逾五年；又於九十四年
    間施用第一級毒品海洛因案件，經臺灣基隆地方法院於九十
    四年九月二十六日以九十四年度訴字第六一七號判處有期徒
    刑八月，於九十五年八月二日縮短刑期執行完畢（於本案構
    成累犯），猶不知悔改。
二、其明知毒品危害防制條例業經總統於八十七年五月二十日以
    華總（一）字第八七０００九九八六０號令修正公布，於同
    年五月二十二日生效，依該條例第二條第二項第一款之規定
    ，將海洛英列為第一級毒品管理，不得非法持有及施用；並
    於九十二年六月六日再經立法院修正通過，於同年七月九日
    經總統令公布修正全文，並於九十三年一月九日施行生效，
    仍為相同規定。詎竟基於施用第一級毒品海洛因之犯意，於
    九十五年十二月六日上午八時許，在基隆市○○區○○路九
    巷四十二號一樓租屋處，將毒品海洛因以開水稀釋注射之方
    式，非法施用第一級毒品海洛因一次。嗣於九十五年十二月
    六日下午九時三十分許，在基隆市○○區○○路九巷口為警
    查獲，並扣得甲○○所有含第一級毒品海洛因殘渣（微量無
    法秤重）之塑膠袋一個。
三、案經基隆市警察局第一分局報請臺灣基隆地方法院檢察署檢
    察官偵查起訴。
    理  由
壹、程序方面：
一、按被告之自白非出於強暴、脅迫、利誘、詐欺、疲勞訊問、
    違法羈押或其他不正之方法，且與事實相符者，得為證據，
    刑事訴訟法第一百五十六條第一項定有明文。本案被告甲○
    ○於原審及本院準備程序中，均不爭執其自白具有任意性，
    且衡諸本案扣得之物品，顯見其自白與事實相符，故依上開
    規定，被告之自白有證據能力。
二、又搜索，經受搜索人出於自願性同意者，得不使用搜索票，
    但執行人員應出示證件，並將其同意之意旨記載於筆錄；刑
    事訴訟法第一百三十一條之一規定甚明。本案警員執行搜索
　　時，雖未向法院聲請搜索票，惟其執行係得被告甲○○之同
    意後為之，並經執行員警記載事由於筆錄（見九十五年度毒
    偵字第二二九五號卷第十二頁），是本案係得被告之同意後
    搜索，依上開規定，本案搜索扣押所得之海洛因殘渣袋，並
    非違法取得之證物，有證據能力。
三、又「被告以外之人於審判外之言詞或書面陳述，除法律有規
    定者外，不得作為證據」，刑事訴訟法第一百五十九條第一
    項固定有明文，然「鑑定之經過及其結果，應命鑑定人以言
    詞或『書面』報告」，同法第二百零六條第一項亦規定甚明
    ，是鑑定人以書面為鑑定報告提出於法院，依刑事訴訟法第
    一百五十九條第一項立法理由及同法第二百零六條第一項規
    定，即具有證據能力。又法院或檢察官得囑託醫院、學校或
    其他相當之機關、團體為鑑定，或審查他人之鑑定，並準用
    第二百零三條至第二百零六條之一之規定，刑事訴訟法第二
  　百零八條第一項亦定有明文。依此，檢察官對於偵查中之案
    件，認須實施鑑定者，固應就具體個案，選任鑑定人或囑託
    鑑定機關（團體）為之；但對於司法警察機關調查中之案件
    ，或有量大或急迫之情形，為因應實務之現實需求，如檢察
    官針對該類案件之性質（例如：查扣之毒品必須檢驗其成份
    、對施用毒品之犯罪嫌疑人必須檢驗其體內有無毒品代謝反
    應、對查扣之槍砲彈藥必須檢驗有無殺傷力、對違反野生動
    物保育法案件必須鑑定是否屬於保育類動物案件等），認為
    當然有鑑定之必要者，經參考法務部九十二年五月二十日法
    檢字第０九二０八０二０三號函送之法務部「因應刑事訴訟
    法修正工作小組」研討之刑事訴訟法修正相關議題第二十一
    則之共識結論，以及本院於九十二年八月一日舉行之刑事訴
    訟法新制法律問題研討會第三則法律問題研討結果之多數說
    （載於司法院九十二年八月印行「刑事訴訟法新制法律問題
    彙編」第十五頁至第十八頁），基於檢察一體原則，得由該
    管檢察長對於轄區內之案件，以事前概括選任鑑定人或囑託
    鑑定機關（團體）之方式，俾便轄區內之司法警察官、司法
    警察對於調查中之此類案件，得即時送請事前已選任之鑑定
    人或囑託之鑑定機關（團體）實施鑑定，該鑑定人或鑑定機
    關（團體）亦應視同受承辦檢察官所選任或囑託而執行鑑定
    業務，其等出具之書面鑑定報告應屬刑事訴訟法第二百零六
    條所定之傳聞例外，當具有證據能力（法務部九十二年九月
    一日法檢字第０九二００三五０八三號函可供參照）。從而
    ，本案扣案之毒品經由查獲之警察單位依先前轄區檢察署檢
    察長事前概括選任鑑定機關，即法務部調查局（毒品）、昭
    信科技顧問股份有限公司（尿液）鑑定，則該二鑑定機關所
    出具之毒品鑑定通知書、尿液鑑定報告書，即具有證據能力
    而得為本案之證據。
貳、實體方面：
一、上訴人即被告甲○○於本院審理時，經合法傳喚無正當理由
    不到庭，惟上揭施用毒品海洛因之犯罪事實，業據其於警詢
    、偵查、原審及本院準備程序中坦承不諱。而被告為警查獲
    後經採尿送驗，其尿液中呈海洛因代謝物嗎啡陽性反應，亦
    有昭信科技顧問股份有限公司於九十五年十二月二十九日出
    具之「濫用藥物尿液檢驗報告」及尿液代號對照表各一件在
    卷可稽（見同上毒偵字第二二九五號卷第十八頁、第三十五
    頁），並有含毒品海洛因殘渣之塑膠袋一個扣案可供佐證。
    又扣案塑膠袋內之殘渣（微量無法秤重）經送法務部調查局
    鑑驗結果，確含第一級毒品海洛因成分無誤，此有該局九十
    六年一月九日出具之調科壹字第０九六二三００二六二０號
    鑑定書一件附卷可按。被告前於九十三年間因施用第一、二
    級毒品案件，經臺灣基隆地方法院以九十三年度毒聲字第四
　　七八號裁定送勒戒處所執行觀察、勒戒後，認無繼續施用毒
　  品之傾向，經臺灣基隆地方法院檢察署檢察官於九十四年三
    月三日以九十四年度毒偵緝字第二四號、九十四年度毒偵字
    第四七０號不起訴處分，有臺灣高等法院被告全國前案紀錄
    表、上開不起處分書各一件附卷可憑，其係觀察勒戒執行完
    畢釋放未逾五年，再犯施用毒品海洛因之案件甚明。
二、核被告所為施用第一級毒品海洛因之行為，係犯毒品危害防
    制條例第十條第一項之施用第一級毒品罪。被告於施用毒品
    海洛因前、後持有毒品之低度行為，應為施用之高度行為所
    吸收，不另論罪。被告有事實欄所載之前案紀錄，於九十五
    年八月二日縮短刑期執行完畢，有臺灣高等法院被告前案紀
    錄表在卷可按，其於有期徒刑執行完畢後，五年以內故意再
    犯本案之罪，係累犯，應依刑法第四十七條第一項之規定加
    重其刑。
三、原審認被告施用第一級毒品海洛因事證明確，予以論罪科刑
    ，固非無見，惟（一）刑事法若干犯罪行為態樣，本質上原
    具有反覆、延續實行之特徵，立法時既予特別歸類，定為犯
    罪構成要件之行為要素，則行為人基於概括之犯意，在密切
    接近之一定時、地持續實行之複次行為，倘依社會通念，於
    客觀上認為符合一個反覆、延續性之行為觀念者，於刑法評
    價上，即應僅成立一罪，學理上稱為「集合犯」。抑即立法
    者在制定犯罪構成要件時，本即預定有數個同種類之行為而
    反覆實行犯罪而言。依毒品危害防制條例第十條第一項之施
    用毒品罪之構成要件文義觀之，實無從認定立法者本即預定
    該犯罪之本質，必有數個同種類行為而反覆實行之集合犯行
　　，非屬「集合犯」。而被告在當次施用後，業已滿足該次毒
  　癮，於毒癮滿足後該次行為即已完成，是各次之施用行為各
    自獨立。各具獨立性，亦不合「接續犯」之要件，應採「一
    罪一罰」。原判決依「集合犯」關係，將未起訴而併案部分
    （九十六年度毒偵字第一八六、四九０號，詳下述）論以一
    罪，自有違誤。（二）中華民國九十六年罪犯減刑條例於九
    十六年七月十六日起施行，被告犯罪時間係在九十六年四月
    二十四日以前，所犯毒品危害防制條例第十條第一項之施用
    第一級毒品罪，符合該條例第二條第一項第三款之情形，應
    依法減輕其刑二分之一，原審未及審酌減刑事由，亦有不當
    。檢察官上訴以本案尚有施用毒品部分未及併案（詳下述）
    ，依諸上開說明固無理由，但原判決既有上開可議之處，自
    屬無可維持，應撤銷原判決，適用上開法條，並審酌被告前
    因施用毒品經觀察、勒戒及強制戒治後，猶不知戒除毒品惡
　　習，復施用第一毒品海洛因，顯見其毒癮甚深，自不宜輕縱
　  ，並審酌其所犯施用毒品之犯罪係戕害自身健康之行為，於
    他人尚不致造成損害，及事後坦承犯行之態度等一切情狀，
    量處有期徒刑八月，減為有期徒刑四月，如易科罰金，以新
    臺幣一千元折算一日。
四、扣案殘渣袋內之海洛因（微量無法秤重），係第一級毒品，
    應依毒品危害防制條例第十八條第一項前段規定宣告沒收銷
    燬之。至包裝該殘渣之塑膠袋一個，係被告所有供包裝毒品
    海洛因犯罪用之物，應依刑法第三十八條第一項第二款規定
    宣告沒收之。
五、至臺灣基隆地方法院檢察署九十六年度毒偵字第一八六、四
    九０號（即原審併案部分）及九十六年度毒偵字第九０八號
    （即檢察官上訴併辦部分）併案意旨略以：被告甲○○於九
    十五年十二月六日為警查獲後起至九十六年三月二十二日下
    午下午三時許採尿前一十四小時內某時，在基隆市○○區○
    ○路九巷四十二號一樓及不詳處所，施用第一級毒品海洛因
    ，嗣於九十六年十二月十八日下午七時二十七分許，及九十
    六年一月二十九日下午六時二十分許、九十六年三月二十二
    日下午三時許，在基隆市警察局二分局為警採尿檢驗查獲；
    因認被告楊德生此部分行為，涉犯毒品危害防制條例第十條
    第一項之施用第一級毒品罪嫌，且與被告所涉上揭起訴之犯
    行在法律評價上應屬於一罪，移送併案審理等語。惟查，刑
    法第五十六條連續犯之規定於九十四年二月二日經修正公布
    予以刪除，自九十五年七月一日起施行。本案被告行為在新
    法施行之後，自應依新法之規定論處。而修正前連續犯在本
    質上原屬數罪，於連續犯之規定廢除後，對於先前實務上以
    連續犯予以處理之案件，應視具體個案，除對於合乎接續犯
    或包括的一罪之情形，認其構成單一之犯罪外，即應依數罪
    併罰之規定論處。抑即修正新法基於一罪一罰之原則，以實
    現刑罰公平原則之考量，將包含多數侵害法益行為，但科刑
    上僅論以一罪之連續犯及僅成立實質一罪之常業犯規定刪除
    。又為避免流於嚴苛，原可單獨成罪之多數行為，苟依社會
    通念，認在刑罰上予以單純一罪評價，始符合刑罰公平原則
    者，自應僅總括地論以一罪。然此論以一罪之範圍界定，仍
    須與修法之意旨相契合，並非漫無限制，或將特定之犯罪直
    接歸類，而無視其具體之犯罪內容，致流於寬鬆，造成連續
    犯之弊害再起。故「集合犯」之範圍，應係指犯罪構成要件
    之行為，依其本質、犯罪目的或社會常態觀之，常具有反覆
    、繼續為之之特性，此等反覆實行之行為，於自然意義上雖
    係數行為，但依社會通念，法律上應僅為一總括之評價，法
    律乃將之規定為一獨立之犯罪類型，而為包括一罪。故犯罪
    是否包括一罪之集合犯，客觀上，應斟酌其法律規定文字之
    本來意涵、實現該犯罪目的之必要手段、社會生活經驗中該
    犯罪實行常態及社會通念等；主觀上，則應視其是否出於行
    為人之一次決意，並秉持刑罰公平原則，加以判斷。本案被
    告施用毒品之案件在被告以注射針施用後，其犯罪即已完成
    ，此由往昔施用二次以上之犯行輒論以連續犯自明。是被告
　　在當次施用毒品後，業已滿足該次毒癮，於毒癮滿足後，該
　  次行為即已完成，是各次之施用行為各自獨立，應採「一罪
    一罰」。綜上所述，移送併案審理部分及上訴部分與本件前
    揭判決有罪部分，實難認有何集合犯之包括一罪關係可言，
    本院就併案部分無從併予審理，應退由檢察官另為妥適之處
    理，附此敘明。
六、被告經合法傳喚，無正當理由於審理期日未到庭，爰不待其
    陳述，逕行判決。
據上論斷，應依刑事訴訟法第三百七十一條、第三百六十九條第
一項前段、第三百六十四條、第二百九十九條第一項前段，毒品
危害防制條例第十條第一項、第十八條第一項前段，刑法第十一
條前段、第四十七條第一項、第四十一條第一項前段、第三十八
條第一項第二款，中華民國九十六年罪犯減刑條例第二條第一項
第三款、第七條、第九條，判決如主文。
本案經檢察官周誠南到庭執行職務。
中　　華　　民　　國　　96　　年　　8 　　月　　30　　日
                  刑事第四庭  審判長法  官  蔡秀雄
                                    法  官  周煙平
                                    法  官  鄭水銓
以上正本證明與原本無異。
如不服本判決，應於收受送達後十日內向本院提出上訴書狀，其
未敘述上訴之理由者，並得於提起上訴後十日內向本院補提理由
書狀（均須按他造當事人之人數附繕本）。
                                    書記官  劉貞達
中　　華　　民　　國　　96　　年　　8 　　月　　31　　日
附錄本案論罪科刑法條全文
毒品危害防制條例第十條：
施用第一級毒品者，處六月以上五年以下有期徒刑。
施用第二級毒品者，處三年以下有期徒刑。
